【裁判字號】    92,判,1008
【裁判日期】    920731
【裁判案由】    營利事業所得稅
【裁判全文】
最  高  行  政  法  院  判  決                  九十二年度判字第一○○八號
    上  訴  人  中國信託商業銀行股份有限公司
    代  表  人  乙○○
    訴訟代理人  袁震天律師
                吳紹衍律師
                許祺昌會計師
    被 上訴 人  財政部臺北市國稅局
    代  表  人  甲○○
右當事人間因營利事業所得稅事件，上訴人對於中華民國九十一年八月七日臺北高等
行政法院九十年度訴字第六六七五號判決關於債券前手利息收入不得扣繳稅款部分，
提起上訴。本院判決如左：
    主  文
原判決關於債券前手利息收入不得扣繳稅款及該訴訟費用部分均廢棄。
訴願決定及原處分（復查決定）均撤銷。
原判決廢棄部分第一審及上訴審訴訟費用均由被上訴人負擔。
    理  由
壹、本件上訴人主張：上訴人八十三年度營利事業所得稅結算申報，原列報尚未抵繳
    之扣繳稅額新臺幣（下同）二二八、九二九、七三八元。被上訴人初查債券收入
    部分，以上訴人按債券持有期間計算債券收入計九一六、八○四、四○二元列報
    ，惟申報利息扣繳稅款，卻包含前手息之扣繳稅額八七、七七八、一五七元，乃
    否准以系爭前手息扣繳稅額八七、七七八、一五七元抵繳應納稅款，將其轉列本
    期出售債券成本內，核定本期尚未抵繳之扣繳稅額為一四一、一五一、五八一元
    。惟按憲法第十九條規定，人民有依法納稅的義務，但法律所訂的事項若權利與
    義務相連者，則不得任意割裂適用，依照所得稅法第八十八條的規定，利息於給
    付時，應被扣繳稅款，並向國庫繳納；同時依據所得稅法第七十一條、第九十九
    條及第一百條規定，如繳稅款在結算申報時，納稅義務人得以之抵繳應納稅額，
    此即屬於權利與義務相互關連的規定，不容割裂適用。本案，上訴人為最後持票
    人，所兌領之債券前手息被強制扣繳稅款，但在結算申報時，被上訴人主張上
    訴人並非該筆扣繳稅款之實際納稅義務人，而否准上訴人以系爭扣繳稅款抵繳應
    納稅額，顯已對權利與義務相關連之事項，做成不同之認定，並且均以不利上訴
    人者為準。又本於租稅法律主義的精神，扣繳稅款既為法律上明定納稅義務人的
    租稅抵稅榷，除法律有特別規定外，自不得以實質課稅為由，不准納稅義務人抵
    繳應納稅額。至上訴人並非前手息之所得人，卻因本案必須負擔相對之扣繳稅款
    ，此顯與所得稅法建制之「量能課稅原則」、「租稅公平原則」相違。然原審判
    決對此並未指摘其謬誤，其認事用法額有割裂適用法律之處，亦與司法院釋字第
    三八五號解釋相悖，其判決即有不適用法規及適用法規不當之違背法令之謬誤。
    請求廢棄原判決關於債券前手利息收入不得扣繳稅款部分，並將訴願決定及原處
    分均撤銷等語。
貳、被上訴人則以：一、按「對於高等行政法院判決之上訴，非以其違背法令為理由
    ，不得為之。」及「判決不適用法規或適用不當者，為違背法令。」分別為行政
    訴訟法第二百四十二條及第二百四十三條第一項所明定。又「對原判決所持法律
    上之見解有所爭執申辯，尚難謂為適用法規顯有錯誤。」及「行政訴訟法第二十
    四條規定，有民事訴訟法第四百九十六條所列各款情事之一者，當事人對於本院
    判決，因得提起再審之訴，惟民事訴訟法第四百九十六條第一項第一款所謂「適
    用法規顯有錯誤係指原判決所適用之法規與該案應適用之現行法規相違背，或與
    解釋判例有所牴觸者而言，至於原律上見解之歧異，再審原告對之縱有爭執，要
    難謂為適用法規錯誤，而據為再審之理由。」亦經前行政法院分別著有六十一裁
    字第一五三號及六十二年度判字第六一○號判例可資參照。二、經查，本案之爭
    點在於扣繳憑單之利息所得人，得否將前手息扣繳稅額申報抵稅或退稅？有關本
    部分，前經原審判決略以：（一）按所得稅法第七條第四項、第八十九條第一項
    第二款、第七十一條、第一百條前段之規定可知，得為扣繳稅額抵繳應納稅款之
    對象為應將利息所得申報、繳納所得稅，為承擔納稅義務者為限；反之，如未申
    報利息所得，而未繳納利息所得稅者，則無扣繳稅額抵繳應納稅款之適用，此為
    當然之解釋。至於第三人取得利息所得部分，是否得抵繳應納稅款，核與納稅義
    務人無關，縱令事實上係由納稅義務人代繳稅款，並不能因此變更公法上納稅義
    務之主體。是該項利息所得之扣繳稅款，僅能由該第三人依法抵繳之，其代繳稅
    款之納稅義務人，自無以自己名義請求抵繳稅款之權利。（二）次按財政部為簡
    化稽徵作業及扣繳手續，以六十四年九月四日台財稅第三六四四○號函釋規定，
    就中央政府建設公債甲種債票利息，改以付息時之債票持有人就全部利息一次扣
    繳所得稅，與所得稅法第八十八條、第八十九條、第九十二條規定不牴觸，可以
    採用。（三）再按財政部七十五年七月十六日台財稅第七五四一四一六號函釋可
    知，前手息所得者如為營利事業者，應按其持有債券期間，計算利息所得課徵營
    利事業所得稅；惟前手息所得者如為個人者，因前手個人既未設帳又無扣繳憑單
    歸課資料，其不列入綜合所得稅結算申報，稽徵機關亦未予核課其綜合所得稅；
    營利事業如係債券利息兌領人，僅按其持有債券期間，計算利息所得課徵營利事
    業所得稅，依前開所得稅法規定，亦僅就申報利息所得範圍內之扣繳稅額抵繳應
    納稅款，其未持有債券期間之其餘利息（即前手息），認非屬該營利事業之利息
    所得，毋庸申報，不課徵營利事業所得稅，因此而生之前手息扣繳稅款，自不在
    扣繳稅額抵繳應納稅款之列。本件上訴人既將前手息扣除，未申報為收入，即不
    得將因此而生之前手息扣繳稅額抵繳應納稅額，則上訴人將之列入抵繳，於法即
    有未合，乃予駁回其訴。三、揆之原判決理由所引：行為時所得稅法第七條第四
    項、第八十九條第一項第二款、第七十一條、第一百條前段、財政部六十四年九
    月四日台財稅第三六四四○號函與財政部七十五年七月十六日台財稅第七五四一
    四一六號函釋等規定，並無適用法規不當情事，茲上訴人對之縱有爭執，依前揭
    判例，要難謂為適用法規錯誤或不當，是本案應無行政訴訟法第二百四十三條第
    一項所指判決違背法令情事，自無行政訴訟法第二百四十二條規定，提起上訴之
    要件。請求駁回上訴等語，資為抗辯。
參、原判決，以：得為扣繳稅額抵繳應納稅款之對象為應將利息所得申報、繳納所得
    稅，為承擔納稅義務者為限；如未申報利息所得，而未繳納利息所得稅者，則無
    扣繳稅額抵繳應納稅款之適用，此為當然之解釋。至於第三人取得利息所得部分
    ，是否得抵繳應納稅款，核與納稅義務人無關，縱令事實上係由納稅義務人代繳
    稅款，並不能因此變更公法上納稅義務之主體。是該項利息所得之扣繳稅款，僅
    能由該第三人依法抵繳之，其代繳稅款之納稅義務人，自無以自己名義請求抵繳
    稅款之權利。依財政部七十五年七月十六日台財稅第七五四一四一六號函釋可知
    ，前手利息所得者如為營利事業者，應按其持有債券期間，計算利息所得課徵營
    利事業所得稅；惟前手利息所得者如為個人者，因前手個人既未設帳又無扣繳憑
    單歸課資料，其不列入綜合所得稅結算申報，稽徵機關亦未予核課其綜合所得稅
    ；營利事業如係債券利息兌領人，僅按其持有債券期間，計算利息所得課徵營利
    事業所得稅，依所得稅法規定，亦僅就申報利息所得範圍內之扣繳稅額抵繳應納
    稅款，其未持有債券期間之其餘利息（即前手息），認非屬該營利事業之利息所
    得，毋庸申報，不課徵營利事業所得稅，因此而生之前手利息扣繳稅款，自不在
    扣繳稅額抵繳應納稅款之列。上訴人既將公債前手利息扣除，未申報為收入，即
    不得將因此而生之前手利息扣繳稅額抵繳應納稅額，則上訴人將之列入抵繳稅額
    ，於法即有未合。財政部六十四年函釋係該部針對以往中央銀行發行乙種國庫券
    ，如在一年中有轉手多次者，利息收入如採分段課徵所得稅，手續極為繁瑣，為
    簡化稽徵作業及扣繳手續，乃就中央政府建設公債甲種債票利息，改以付息時之
    債票持有人就全部利息一次扣繳所得稅，以資簡化，洵屬有據。發行債券之付息
    金融機構應否扣繳所得稅款，應依所得稅法第八十八條及財政部依該條文規定訂
    定之各類所得扣繳率標準規定，按「給付總額」扣取若干百分比之扣繳稅款。又
    利息所得扣繳稅款之納稅義務人為取得所得者，所得稅法第八十九條第一項第二
    款已有明定，系爭前手持有公債期間之利息所得，因上訴人未列入也無須併入其
    營利事業所得稅結算申報，則未負擔額外稅負。本件被上訴人核定之法令依據，
    並無違反租稅法定主義。至原核定將前手利息扣繳稅款轉列為上訴人購入債券之
    成本，乃係對其有利之處理方式，被上訴人予以轉列為上訴人債券成本，並無不
    當。遂認被上訴人適用行為時所得稅法第七條第三項、第八十九條第一項第二款
    、第七十一條第一項前段及第一百條第一項等規定，以上訴人原列報尚未抵繳之
    扣繳稅款中之八七、七七八、一五七元係屬前手利息收入之扣繳稅款，而否准抵
    繳上訴人八十六年度營利事業所得稅之應納稅額，並相對調增其本期出售債券之
    成本，核定其扣繳稅款為一四一、一五一、五八一元，並無違誤等語為由，乃判
    決駁回上訴人在原審之訴關於債券前手利息收入不得扣繳稅款部分，固非無見。
    （另關於備位聲明部分，以欠缺權利保護必要為由而判決駁回部分，依其上訴意
    旨及上訴聲明觀之，此部分並非上訴範圍，附此明。）
肆、本院查「憲法第十九條規定人民有依法律納稅之義務，固係指人民有依據法律所
    定之納稅主體、稅目、稅率、納稅方法及納稅期間等項而負納稅義務之意，然課
    人民以繳納租稅之法律，於適用時，該法律所定之事項若權利義務相關連者，本
    於法律適用之整體性及權利義務之平衡性，當不得任意割裂適用。」業經司法院
    釋字第三八五號解釋在案。又「納稅義務人有左列各類所得者，應由扣繳義務人
    於給付時，依規定之扣繳率或扣繳辦法，扣取稅款，並依第九十二條規定繳納之
    ︰一、．．．二、機關、團體、事業或執行業務者所給付之薪資、利息、．．．
    。」為行為時所得稅法第八十八條所明定。故利息所得者，應由扣繳義務人於給
    付時，扣取稅款，並將所扣稅款向國庫繳納。又依同法第七十一條第一項前段、
    第九十九條及第一百條之規定，扣繳稅款於結算申報時當可用以抵繳應納稅額，
    此為義務與權利相互關連之規定，不容割裂適用。另財政部六十四年九月四日台
    財稅第三六四四○號函釋：「主旨：中央政府建設公債甲種債票之利息，應由付
    息機構於付息時，按照所得稅法第八十八條、第八十九條、第九十二條及各類所
    得扣繳率表等規定，扣繳利息所得稅款，並以付息時債票持有人為納稅義務人，
    向稽徵機關填報扣繳憑單，並依同法第九十四條規定，將扣繳憑單填送納稅義務
    人。說明：二、本債票無論曾否轉讓，均應由付息機構，以付息時之持票人為納
    稅義務人（記名式者為最後記名之人）就全部利息一次扣繳所得稅；並根據持票
    人之身分證明，依法填報扣繳憑單。納稅義務人為中華民國居住之個人或營利事
    業，應將該項利息所得，依法合併當年度所得申報所得稅。」本件上訴人為系爭
    債券付息時之持票人，因上開財政部六十四年九月四日台財稅第三六四四○號函
    釋，遭強制課以系爭全部利息扣繳稅款之義務，既依法律之形式；而於結算申報
    時，被上訴人竟主張上訴人雖被扣繳系爭稅款但非實際納稅義務人，否准扣繳稅
    款抵繳應納稅額之權利，反採經濟之事實。對於同一系爭所得，權利義務相關連
    之事項，而為不同認定，並均以不利於上訴人者為其準據，顯然割裂適用法律，
    揆諸前開司法院第三八五號解釋及說明，即有可議。是財政部六十四年九月四日
    台財稅第三六四四○號函釋，以付息時之債票持有人，不問其持有期間若干，實
    際所得利息若干，竟就全部利息扣繳所得稅，僅考慮稽徵機關作業方便之需要。
    有違所得稅法第八十八條所定扣繳義務人於給付時，按所得扣取稅款之意旨，自
    難遽予適用。被上訴人所舉？本院九十年十月十一日八十九年度訴字第八九三號
    判決雖有不同之見解，惟該判決並未採為判例，自無拘束本案之效力。次查「涉
    及租稅事項之法律，其解釋應本於租稅法律主義之精神，依各該法律之立法目的
    ，衡酌經濟上之意義及實質課稅之公平原則為之。」業經司法院釋字第四二○號
    解釋在案。是租稅法所重視者，應為足以表徵納稅能力之經濟事實，而非僅依其
    外觀之法律行為，故在解釋適用稅法時，所應根據者為經濟事實，不僅止於形式
    上之公平，應就實質上經濟利益之享受者予以課稅，始符實質課稅及公平課稅之
    原則。查系爭債券附條件買回之交易，上訴人形式上出售債券予客戶，並不考慮
    該債券之票面利息及市價，僅協議於一段期間以約定利率（非票面利率）計算之
    本利和，向客戶買回債券，而「債券實體」則交由賣方特約之金融機構代為保管
    ，由該金融機構出具「債券存摺」辦理交割。在法律形式上，雖與一般買（賣）
    斷交易相同，唯一差異在於另有「買回」之約定，此兩造所不爭之事實。故系爭
    債券附條件買回交易究為「融資」或「買賣」行為，自應進一步予以究明。本件
    上訴人如有因融資交易而所賺取票面利率與約定利率間之利息差額，即應核實認
    列利息所得，予以課稅，始符合實質課稅之原則。如認上訴人除持有票券期間之
    利息所得外，尚有因融資交易而賺取票面利率與約定利率間之利息差額，則上訴
    人得主張抵繳之扣繳稅款，自非其持有票券期間之利息而遭扣繳之稅款而已。故
    被上訴人僅就上訴人持有票券期間之利息所得部分被扣繳稅款，准予抵繳營利事
    業所得稅，尚嫌速斷，原判決未能詳查遽予以維持訴願決定及原處分（復查決定
    ），而駁回上訴人在原審之訴關於債券前手利息收入不得扣繳稅款部分，自有違
    誤。上訴人據以指摘，求為廢棄，非全無理由，爰將原判決關於債券前手利息收
    入不得扣繳稅款部分廢棄，並撤銷訴願決定及原處分（復查決定），由被上訴人
    參酌上述說明另為適法之復查決定。
據上論結，本件上訴為有理由，爰依行政訴訟法第二百五十六條第一項、第二百五十
九條第一款、第九十八條第三項前段，判決如主文。
中    華    民    國    九十二      年      七        月    三十一      日
                    最 高 行 政 法 院  第 三 庭
                                審 判 長 法  官      葉  振  權
                                         法  官      鄭  淑  貞
                                         法  官      吳  錦  龍
                                         法  官      劉  鑫  楨
                                         法  官      吳  明  鴻
右  正  本  證  明  與  原  本  無  異
                                         法院書記官  陳  盛  信
中    華    民    國    九十二      年      八        月      一        日


司法院資訊處製作；財團法人民間司法改革基金會備份。
